臺灣臺中地方法院刑事判決　　　　　　　　　　　　　九十一年度訴字第六五號
　　公　訴　人　臺灣臺中地方法院檢察署檢察官
　　被　　　告　乙○○
　　選任辯護人　李振祥
右列被告因重利案件，經檢察官提起公訴（八十九年度偵字第八三四四號），本院判
決如左：
    主  文
乙○○共同連續乘他人急迫貸以金錢，而取得與原本顯不相當之重利，累犯，處拘役
伍拾日，如易科罰金，以佰元折算壹日。
    事  實
一、乙○○前於民國（下同）八十二年間因肅清煙毒條例案件，經本院判處有期徒刑
    三年二月，復經臺灣高等法院臺中分院判決上訴駁回確定，於八十六年五月七日
    假釋期滿執行完畢，猶不知悔改，其與丙○○（俟到案審結）基於重利之概括犯
    意聯絡，二人共同出資，由乙○○負責貸與金錢及與借款人連絡，即：（一）由
    乙○○於八十八年六月五日凌晨一時許，在臺中市○○○路金麗都理容ＫＴＶ內
    ，趁戊○○急迫之際，借款新臺幣（下同）二萬元予戊○○，約定利息為每萬元
    十天一千元，扣除第一期利息二千元後，實際僅交付一萬八千元，而戊○○到期
    須返還二萬元，故實際之利率高達月息百分之三十三點三三（以實際借出本金一
    萬八千元計，利息十天二千元，每月即三十天利息六千元，月利率係百分之三十
    三點三三），以收取與原本顯不相當之重利，並要求戊○○簽發六萬元本票為擔
    保，戊○○其後並陸續支付十二期利息二萬四千元，於八十八年十月四日始返還
    乙○○二萬元。（二）再由乙○○於八十八年七月三日在臺中市○○路邊，趁丁○○急迫之際，借款二萬元予丁○○，約定利息為每萬元十天一千一百元，扣除
    第一期利息二千二百元後，實際僅交付一萬七千八百元，而丁○○到期須返還二
    萬元，故實際之利率高達月息百分之三十七點零七（以實際借出本金一萬七千八
    百元計，利息十天二千二百元，每月即三十天利息六千六百元，月利率係百分之
    三十七點零七），以收取與原本顯不相當之重利，並要求丁○○簽發六萬元本票
    為擔保，丁○○其後並陸續交付十期利息二萬二千元，本金則未能償還。嗣於八
    十八年十月二十五日十六時三十分許，在臺中縣烏日鄉○○路一０五九號前為警
    查獲乙○○、丙○○二人，並扣得乙○○、丙○○所有之戊○○、丁○○分別簽
    發用以擔保借款之本票各一張。
二、案經臺中縣警察局烏日分局報請臺灣臺中地方法院檢察署檢察官偵查起訴。
    理  由
一、訊據被告乙○○對有於右揭時地有借款予戊○○、丁○○，又借款予戊○○部分
    之利息分別係每萬元十天一千元，對借款予丁○○部分之利息係每萬元十天一千
    一百元之重利，且上開利息均係預扣等情均坦承不諱（九十一年七月一日本院訊
    問），復據共同被告丙○○於警訊坦承：我是拿錢與乙○○共同放款重利，平時
    如要向借貸者催討債務或利息時，我均在旁協助；至於對外放款對象及與借貸者
    聯繫均是由乙○○負責等語（八十八年十月二十五日警訊），且查：
（一）被告乙○○前開自白，與證人即被害人戊○○、丁○○於警訊時証述借款金額
      、約定利息數額及利息預扣等情相符，並有戊○○、丁○○所簽發之本票各一
      張附卷可佐，足認被告乙○○確有如事實欄所示之重利犯行，再參以本件係先
      查獲被告乙○○持有上開被害人二人所簽發之本票，始依本票地址傳喚上開被
      害人說明，有警訊筆錄可佐，足見證人即被害人戊○○、丁○○並無故意誣陷
      被告之理，其等證詞應堪採信。
（二）再查，被告借款予戊○○部分，雖約定借款本金為二萬元，惟因第一期利息預
      扣，實際借出本金扣除預扣利息，分別為一萬八千元，利息每十天各為二千元
      ，每月即三十天利息為六千元，月利率為百分之三十三點三三；而被告借款予
      丁○○部分，雖分別約定借款本金為二萬元，惟因第一期利息預扣，實際借出
      本金扣除預扣利息，分別為一萬七千八百元，利息每十天為二千二百元，每月
      即三十天利息為六千六百元，月利率為百分之三十七點零七。參諸法定最高利
      率為年利率百分之二十，被告借款予戊○○、丁○○之利息即分別高達月利率
      百分之三十三點三三、三十七點零七，其係收取與原本顯不相當之重利甚明；
      而証人戊○○、丁○○倘非出於急迫情形，衡情自無可能願意以上開高額利率
      向被告借款，是被告確有趁戊○○、丁○○出於急迫之情形而貸予款項，其重
      利犯行堪予認定。
（三）又查，被告與共同被告丙○○就本件借款收取重利犯行有犯意聯絡及行為分擔
      ，亦據被告與共同被告丙○○二人於警偵訊自白不諱，其二人均供稱：係自八
      十八年六月間起共同經營地下錢莊等語，且被告乙○○於警訊並供稱：客戶向
      我借貸，由我負責放款，利息收取時，由我和丙○○一起前往收取，客戶均是
      我聯絡等語，於本院則就借款予丁○○部分供稱：丁○○共借二萬元，是我和
      丙○○合夥每人各出一萬元，我向丁○○收到二萬二千元的利息；利息部分我
      跟丙○○一人一半，丁○○的部分借錢時丙○○有一起去等語（九十一年四月
      八日、七月一日本院訊問），被告丙○○於警訊亦供稱：我是拿錢與乙○○共
      同放款重利，平時如要向借貸者催討債務或利息時，我均在旁協助；至於對外
      放款對象及與借貸者聯繫均是由乙○○負責等語（八十八年十月二十五日警訊
      筆錄），對查扣本票是其與乙○○所有等情亦不否認，均足証被告與丙○○就
      本件犯行確有犯意聯絡及行為分擔甚明。綜上所述，事證明確，被告右揭重利
      犯行堪予認定。
二、核被告乙○○如事實欄所載犯行，均係犯刑法第三百四十四條之重利罪。公訴意
    旨雖認被告係犯刑法第三百四十五條之常業重利罪云云，惟按刑法上所謂常業犯
    ，係指反覆以同種類之行為為目的之社會活動之職業性犯罪而言，查本件查獲之
    被告重利犯行僅有二件，且依本件查獲之利息計算，每月所取得利息數額合計僅
    一萬二千六百元（即戊○○借貸部分，每月利息約六千元，加計丁○○借貸部分
    ，每月利息約六千六百元），且上開所得重利，尚須與共同被告丙○○均分，自
    難認被告與共同被告丙○○依放貸重利為業，賴以維生，是本件被告所為應係貪
    圖利息所得，而以此為個人業餘之理財方式，顯非以此為常業甚明，公訴意旨認
    被告所犯係刑法第三百四十五條之常業重利罪，尚有未洽，起訴法條應予變更。
    被告與同案被告丙○○就本件重利犯行，有犯意聯絡及行為分擔，均為共同正犯
    。又被告先後二次重利犯行，時間緊接，所犯構成要件相同，顯係基於概括犯意
    為之，為連續犯，應以一罪論，並依法加重其刑。再查，被告前於八十二年間因
    肅清煙毒條例案件，經本院判處有期徒刑三年二月，復經臺灣高等法院臺中分院
    判決上訴駁回確定，於八十六年五月七日假釋期滿執行完畢，有臺灣臺中地方法
    院檢察署刑案資料查註紀錄表在卷可佐，其於五年以內再犯本件有期徒刑以上之
    罪，為累犯，應依刑法第四十七條規定加重其刑並遞加之。爰審酌被告年輕力壯
    ，謀利不循正軌，利用他人急需款項之際，牟取厚利，另考量其犯罪之動機、目
    的、手段、重利犯行之次數係二次、重利犯行之期間、已取得之利息與所致損害
    及犯後態度等一切情狀，量處如主文所示之刑，並依修正後刑法第四十一條第一
    項前段諭知易科罰金之折算標準。
三、扣案之戊○○、丁○○簽發之本票各一張，係上開被害人交付被告作為借款擔保
    之用，業據證人戊○○、丁○○證述明確，且係被害人清償借款後，應將上開本
    票返還予各被害人之物，被告既確有出借款項予上開被害人，倘被害人未返還借
    得款項，被告亦可持上開本票提出民事請求，是上開本票既僅為借款之擔保，亦
    非屬必要沒收之物，爰不另為沒收之諭知；又扣案之行動電話一具，雖係被告所
    有之物，惟既非專供本件重利犯行所用之物，自不予宣告沒收；另扣案之帳冊一
    本實係通訊錄，又另扣案之本票七張（附於偵卷第五三至五五頁，不包括上述戊○○、丁○○簽發之本票共二張），並非被告供犯本件犯行所用或所取得之物，
    自不予宣告沒收，併此敘明。
四、公訴意旨另以：被告乙○○與丙○○基於犯意聯絡，由乙○○於八十八年八月九
    日十五時許，在臺中市○○區○○路二段國通計程車行北屯站，趁甲○○因急需
    金錢修理計程車之急迫之際，借款六萬元予甲○○，約定利息為每萬元十天一千
    元，利率為月息百分之三十（以實際借出本金六萬元，利息十天六千元，每月即
    三十天利息一萬八千元，月利率係百分之三十），以收取與原本顯不相當之重利
    ，並要求甲○○簽發六萬元本票為擔保，因認被告乙○○此部分亦涉犯重利犯行
    云云。惟：
（一）按犯罪事實應依証據認定之，無證據不得推定其犯罪事實。又不能證明被告犯
      罪者，應諭知無罪之判決，刑事訴訟法第一百五十四條、第三百零一條第一項
      定有明文。次按事實之認定，應憑証據，如未能發現相當証據或証據不足以証
      明，自不能以推測或擬制之方法，以為裁判之基礎。再按刑法重利罪之構成要
      件，以行為人因貸以金錢或其他物品，而「取得與原本顯不相當之重利」為要
      件，係既遂犯，倘行為人尚未取得與原本顯不相當之重利，因重利不罰未遂，
      自不構成重利罪。
（二）查被告確有借款予甲○○六萬元，且至查獲止，被告尚未自甲○○處取得利息
      之事實，業據被告供稱在卷，核與證人甲○○證稱：共向乙○○借得六萬元，
      利息是一萬元以十天為一期一千元，有開六萬元的本票擔保。因有事情延誤，
      所以至今還沒付利息。是乙○○本人交給我六萬元沒錯等語（八十八年十月二
      十五日警訊筆錄）相符，故被告供稱尚未向甲○○取得利息乙節，尚非無據，
      已堪採信；又經本院遍查全卷，被告雖有坦承借款予戊○○、丁○○部分之利
      息係預扣等情，惟均未自承借款予甲○○部分有預扣利息，復查無其他積極證
      據足資證明被告已向甲○○取得利息，自難認定被告已向甲○○取得重利。被
      告既尚未就借款予甲○○部分取得利息，又重利罪不罰未遂，已如前述，是此
      部分自難對被告以重利罪論處，惟公訴人認此部分與前開起訴並有罪部分有裁
      判上或實質上一罪關係，爰不另為無罪之諭知，併此敘明。
據上論斷，應依刑事訴訟法第二百九十九條第一項前段、第三百條，刑法第二十八條
、第五十六條、第三百四十四條、第四十七條，修正後刑法第四十一條第一項前段，
罰金罰鍰提高標準條例第一條前段、第二條，判決如主文。
中      華      民      國    九十一    年      七      月     十五     日
                                        臺灣臺中地方法院刑事第四庭
                                            法  官    黃  家  慧
右正本證明與原本無異。
如不服本判決，應於送達後十日內向本院提出上訴狀(須附繕本)，上訴於台灣高等
法院台中分院。
                                      書記官
中      華      民      國    九十一    年      七      月     十五     日
附錄論罪科刑法條
刑法第三百四十四條：
乘他人急迫、輕率或無經驗貸以金錢或其他物品，而取得與原本顯不相當之重利者，
處一年以下有期徒刑、拘役或科或併科一千元以下罰金。
